【裁判字號】    97,上易,1054
【裁判日期】    970730
【裁判案由】    詐欺
【裁判全文】
臺灣高等法院臺中分院刑事判決        97年度上易字第1054號
上  訴  人  臺灣臺中地方法院檢察署檢察官
被      告  乙○○
選任辯護人  江來盛律師
被      告  丙○○
上列上訴人因被告等詐欺案件，不服臺灣臺中地方法院97年度易
字第192號，中華民國97年4月30日第一審判決（起訴案號：臺灣
臺中地方法院檢察署96年度偵續一字第35號），提起上訴，本院
判決如下：
    主  文
上訴駁回。
    理  由
一、本件公訴意旨略以：被告乙○○於民國90年10月之前，係海
    鴻國際股份有限公司（下稱海鴻公司）代表人；毛宗華（由
    檢察官另案處理）係海鴻公司之總經理。詎被告乙○○、毛
    宗華與被告丙○○均明知海鴻公司早於89年5月23日因經營
    不善而停業，雖於90年4月10日復業，但仍經營不良，公司
    支票更於90年9月7日即已列為拒絕往來戶，遑論販售PDA計
    畫，實際上已沒有資力可以還債。詎渠等竟共同基於意圖為
    自己不法之所有之犯意，於90年9月初某日，經由被告丙○
    ○向不知情之告訴人甲○佯稱：借錢給海鴻公司購買PDA可
    以獲得穩定之借款利息云云，並於90年9月10日帶同甲○參
    觀海鴻公司，介紹其認識被告乙○○及毛宗華，復聲稱乙○
    ○家境富裕，海鴻公司絕不會跳票云云。而被告乙○○等人
    為取信甲○，並當場交付發票人為海鴻公司、發票日90年9
    月18日，票面金額分別為新台幣（下同）60萬、44萬元，付
    款人為大安商業銀行台中分行（下稱大安銀行）之支票2紙
    ，作為借款之擔保，另外交付發票人為海鴻公司，發票日90
    年9月30日，票面金額7萬5千6百元，付款人為大安銀行之支
    票1紙，作為借款之頭期利息，致甲○不疑有他，允諾借貸
    海鴻公司1百萬元，並先後於同年月11日、12日，電匯轉帳2
    筆金額分別為60萬、40萬元至大安銀行帳號000000000000號
    、戶名海鴻公司之帳戶內，被告丙○○並取得其中之10萬元
    作為報酬，其餘則為被告乙○○、毛宗華所花用，嗣甲○於
    同年9月20日提示上揭面額60萬、44萬元之支票均遭退票，
    海鴻公司即要求將退票之支票交還以供清償註記，並另交付
    發票人為海鴻公司，票號AF0000000號，發票日90年9月30日
    ，金額1百萬元，付款人為大安銀行之支票1紙，惟甲○屆期
    提示上開支票，仍遭退票，迭經催討無著，始知受騙，因認
    被告乙○○、丙○○涉犯刑法第339條第1項之詐欺取財罪嫌
    云云。
二、按刑法第339條第1項詐欺取財罪之成立，必須以詐術取得財
    物為要件，所謂以詐術使人交付，必須被詐欺人因其詐術而
    陷於錯誤，若其所用方法不能認為詐術，亦不致使人陷於錯
    誤，即不構成該罪。再按刑法之詐欺罪，必須行為人自始意
    圖不法所有，以客觀上足以使人陷於錯誤之手段，欺矇被害
    人使為財物之交付或取得財產上之不法利益，始足當之。又
    債務人於債之關係成立後，其有未依約定本旨履行者，在社
    會一般交易經驗上常見之原因非一，舉凡因不可歸責於己之
    事由而不能給付，或因合法主張抗辯而拒絕給付，甚至在負
    債之後始行惡意遲延給付，皆有可能，非可盡予推定為自始
    無意給付之詐欺犯罪一端；而刑事被告依法不負自證無罪之
    義務，若無積極證據足證被告在債之關係發生時，自始即具
    有不法所有之意圖，縱使被告就所負債務，惡意違約，不為
    履行，仍為民事上問題，依刑事訴訟法第154條第2項之規定
    ，尚不得在無具體證據之情況下，僅憑債務不履行之單純違
    反債信狀態，而據以推定被告自始即有詐欺取財之犯意。次
    按被害人所述被害情形，如無瑕疵可指，而就其他方面調查
    ，又與事實相符，其供述固未始不足據為判決之基礎，惟其
    證據之本身尚有瑕疵，則在瑕疵未究明以前，遽採為有罪之
    根據，仍難謂為適法，最高法院70年台上字第381號著有判
    決足參。
三、公訴人認被告乙○○、丙○○涉有詐欺取財罪嫌，係以海鴻
    公司於89年5月23日業經停業，及該公司支票於90年9月7日
    拒絕往來；告訴人甲○指訴丙○○稱海鴻公司不會跳票，詎
    其所持有之海鴻公司開立之支票均遭退票，其出借予海鴻公
    司之借款迄今未償還，且被告所稱欲購買PDA之計劃亦未實
    行等情資為論據。惟訊據被告乙○○、丙○○均堅詞否認有
    何詐欺取財之犯行，被告丙○○辯稱：海鴻公司透過伊向博
    達公司購買PDA，因資金不夠，伊乃介紹甲○借錢給海鴻公
    司，由海鴻公司直接向甲○洽談借款事宜，伊並未參與，本
    案PDA未購成，伊所付予博達公司之訂金亦遭沒收，伊亦為
    受害者等語。被告乙○○辯稱：案發時公司並無經營不善之
    情形，因公司總經理毛宗華將購買2百台PDA之款項侵吞、挪
    用，為補支票退票款，毛宗華透過丙○○找上甲○，向甲○
    借款，當時均由總經理毛宗華負責處理，伊並未經手任何金
    錢，其後所借得款項亦遭毛宗華侵吞，伊並無詐取財物之主
    觀犯意或客觀行為等語。經查：
(一)告訴人甲○於90年9月10日由被告丙○○告稱海鴻公司計劃
    購買PDA而有資金需求，乃經由被告丙○○之介紹而由海鴻
    公司總經理毛宗華代表公司向甲○借款1百萬元，時任海鴻
    公司之負責人即被告乙○○乃於90年9月11日開立面額各為
    60萬、44萬、7萬5600元之支票由毛宗華轉交予甲○供擔保
    ，甲○另要求丙○○在上開支票背書以為擔保，甲○於90
    年9月11日、9月12日匯款1百萬元予海鴻公司，惟甲○於票
    據屆期後提示未獲付款乙情，業據告訴人甲○於原審以證人
    身分到庭結證明確（參原審卷117頁背面-121頁），核與證
    人毛宗華、共同被告丙○○結證情節相符，且有台北銀行入
    戶電匯回條、台灣土地銀行入戶電匯申請書各1紙及支票影
    本及退票理由單各3紙附卷可憑，是本案告訴人甲○匯款予
    海鴻公司之1百萬元係海鴻公司向甲○之借款，其中7萬5 千
    6百元為90年9月11、12日至90年9月30日間之利息，並非投
    資款及投資利潤，合先敘明。
(二)海鴻公司於89年5月23日停業，於90年4月10日經經濟部核准
    復業，於海鴻公司申請復業之時，其信用並無瑕疵（無退票
    、註銷記錄），故被告乙○○始得以公司之名義於90年5月3
    日向銀行申請支票存款帳戶，有大安銀行支票存款開戶申請
    書1紙附卷可憑（94年交查字第72號卷第12頁），另海鴻公
    司於90年10月12日始經列為拒絕往來戶，有台灣票據交換所
    台中市分所94年8月17日台票中字第0712號函及所附退票資
    料清單1份在卷足憑（同上卷第9、17-18頁），公訴意旨略
    稱海鴻公司因經營不善而停業，並於90年9月7日列為拒絕往
    來戶乙節，即乏依據。
(三)案外人毛宗華與海鴻公司副董事長楊珠城於該公司復業前之
    90年3月26日，以荃通公司之名義與崇雅公司簽立電腦買賣
    合約書，90年8月27日海鴻公司與崇雅公司協商將未交付之
    169台電腦另以626台PDA抵充乙情，業據證人楊珠城於原審
    結證明確，並有台灣台北地方法院檢察署91年偵字第15322
    號不起訴處分書1紙附卷可憑（附94年偵緝字第1529號卷第
    28-30頁），且告訴人與毛宗華、被告乙○○、丙○○並曾
    共同至博達公司之PDA廠參觀，亦據證人甲○結證屬實，則
    海鴻公司於90年8、9月間確實有購買PDA之需求與計劃，是
    以被告丙○○辯稱伊知道海鴻公司有購買PDA之計劃，但資
    金不足始介紹甲○借款予海鴻公司等語，可以採信。而被告
    丙○○在上開海鴻公司之支票上背書，係應告訴人甲○之要
    求，為證人甲○供證在卷，尚難以其誤判海鴻公司將會兌現
    支票乃應允於上開支票背書，即認被告丙○○有何不法所有
    之意圖。再被告丙○○確實於上開借款到位後取得海鴻公司
    交付之10萬元，惟該10萬元係海鴻公司支付向被告丙○○購
    買PDA之訂金，此據證人毛宗華於原審證稱海鴻公司有向丙
    ○○購買電腦零件等物，丙○○才會介紹甲○借款給海鴻公
    司，以便海鴻公司可以向丙○○購買PDA或DVD  PLAYER等語
    ，況告訴人甲○係信任被告丙○○始同意借款給海鴻公司，
    亦為證人甲○於偵審中結證無訛，被告丙○○倘欲詐取甲○
    之財物，其儘可逕向甲○借款，當無為取得10萬元之代價反
    又擔保面額高達1百多萬元之支票債務。公訴人僅以被告丙
    ○○取得海鴻公司所交付之10萬元及被告丙○○在上開支票
    上背書之行為，即認定被告丙○○所為係基於意圖不法所有
    之意圖，尚嫌速斷。
(四)被告乙○○於90年9月間固然為海鴻公司之負責人，惟實際
    執行業務者係該公司總經理毛宗華，本件借款事項均係由毛
    宗華與告訴人甲○直接洽談，被告乙○○僅只開票保證借款
    債務而已，為證人甲○及毛宗華一致供證在卷，是被告乙○
    ○辯稱伊沒有對告訴人甲○施用任何詐術等語自可採信。而
    告訴人匯款予海鴻公司之1百萬元係由毛宗華支領用於購買
    零組件材料、586電腦零組件，業據證人毛宗華於原審結證
    明確（見原審卷第145頁背面），被告乙○○既無法知悉毛
    宗華如何支用上開借款，自不得以毛宗華事後未依原計劃購
    買PDA即認定被告乙○○事前即已知悉，況毛宗華曾簽立其
    承認挪用公司支票之切結書予被告乙○○，並於台灣台中地
    方法院檢察署92年度偵緝字第327號毛宗華偽造有價證券案
    件偵查中自承其私下挪用海鴻公司之資產，有原審93年度訴
    字第657號判決乙份在卷可憑，並經證人楊珠城到庭結證稱
    ：「毛宗華換了很多會計，我就質疑他」、「後來是因為毛
    宗華跟乙○○有些衝突，後來乙○○跟我反應，有公司的票
    被毛宗華私下開出去」、「乙○○有表示毛宗華沒有經過他
    的同意（指開公司票之事），乙○○不同意」等語屬實。又
    海鴻公司於向甲○借款之前營運順利，亦據證人楊珠城供證
    ：「（問：毛宗華表示要向博達公司購買PDA時，海鴻公司
    財務狀況如何？）還算順順的」等語（原審卷第122-125頁
    ）。而被告乙○○曾於90年9月24日（甲○借款予海鴻公司
    之後）匯款至被告乙○○九信甲存帳戶內，由毛宗華兌現，
    亦有乙○○台中市第九信用合作社西屯分社0000000000000
    號帳戶存摺1紙附卷可憑（此帳戶經原審法院93年訴字第657
    號判決認定為毛宗華可經由楊珠城取得該帳戶之印鑑章，事
    後再向乙○○報告），顯見被告乙○○於海鴻公向甲○借款
    之時因海鴻公司營運尚無異狀，被告乙○○對於毛宗華挪用
    海鴻公司資金之情形亦無所悉，則被告乙○○辯稱：海鴻公
    司全部由伊出資，伊資金沒有問題，但是毛宗華私下挪用海
    鴻公司之金錢，造成海鴻公司後來無法支付應付予甲○之本
    金、利息等語亦足堪採信。此外復查無其他積極證據足以證
    明被告丙○○、乙○○有何不法所有之意圖，或對甲○施用
    任何詐術，被告二人罪證尚有不足。
四、檢察官據告訴人甲○請求上訴意旨略以：被告丙○○向告訴
    人佯稱海鴻公司欲購買PDA，該產品脫手快速，利潤豐厚，
    因該公司欠缺資金需尋他人集資購買，迨告訴人於90年9月
    10日參觀該公司時，在場之乙○○、丙○○復稱前情致告訴
    人不疑，而於隔日匯款100萬元，詎同年月18日該公司所簽
    發之支票跳票後，告訴人向銀行查詢始知該公司財務早於同
    年8月間已有註記資料，足證該公司早有週轉問題，然被告
    二人與告訴人接洽均故意隱瞞週轉問題，大力吹噓售賣PDA
    之利潤，且告訴人所匯之100萬元既係約定購買PDA專款，自
    不得用於其他用途，被告等人事後未購買PDA，且再刻意帶
    同告訴人參觀下市之博達公司，其詐欺犯意甚明；又被告乙
    ○○另有九信帳戶，對於告訴人匯款100萬元之流向，被告
    二人均佯稱由毛宗華所領取，是否為真，有調取乙○○個人
    之九信帳戶以明真相等語。經查：海鴻公司係於90年10月12
    日始經列為拒絕往來戶，縱於同年8月間確有資金不足之週
    轉問題，然被告丙○○引介告訴人貸款予海鴻公司時，即係
    以該公司欲購買PDA欠缺資金而向告訴人借貸，而海鴻公司
    其時確有購買PDA之計劃，對告訴人並未有何不當欺瞞情事
    ；又本件借款事項均係由毛宗華與告訴人洽談，並由毛宗華
    交付支票予告訴人，告訴人匯款後，該款項亦係由毛宗華所
    提領支用乙情，已如上述，被告二人既無法知悉毛宗華如何
    支用上開借款，自不得以毛宗華事後未依原計劃購買PDA即
    認定被告二人事前即已知悉，而認其等有何故意詐欺犯行；
    再被告乙○○個人之九信甲存帳戶，並未能查出與告訴人匯
    予該公司之100萬元或與公司財務有何牽連，亦有被告乙○
    ○台中市第九信用合作社西屯分社0000000000000號帳戶存
    摺影本附卷可憑（本院卷第45-48頁）；上訴意旨上揭指述
    均非得證明被告2人有何詐欺犯行，從而，原審諭知被告2人
    無罪之判決，核無違誤，檢察官之上訴非有理由，應予駁回
    。
據上論斷，應依刑事訴訟法第368條，判決如主文。
本案經檢察官丁○○到庭執行職務。
中    華    民    國    97    年    7     月    30    日
            刑事第十庭    審判長法  官  林  照  明
                                法  官  郭  瑞  祥
                                法  官  林  欽  章
上列正本證明與原本無異。
不得上訴。
                                書記官  許  哲  禎
中    華    民    國    97    年    8     月    1     日


司法院資訊處製作；財團法人民間司法改革基金會備份。
